【裁判字號】    98,上易,325
【裁判日期】    980625
【裁判案由】    詐欺
【裁判全文】
臺灣高等法院高雄分院刑事判決         98年度上易字第325號
上  訴  人
即  被  告  乙○○
上列上訴人因詐欺案件，不服臺灣屏東地方法院97年度易字第12
65號中華民國98年3 月25日第一審判決（起訴案號：臺灣屏東地
方法院檢察署97年度偵字第6153號），提起上訴，本院判決如下
：
    主  文
原判決撤銷。
乙○○無罪。
    理  由
一、公訴意旨略以：(一)被告乙○○可預見如將自己名義申辦之行
    動電話，出售或交付給身分不明之人使用，將可能遭他人利
    用作為詐欺犯罪之工具，竟仍基於幫助他人詐欺犯罪之犯意
    ，於民國97年4 月9 日向遠傳電信股份有限公司（下稱遠傳
    電信），申辦門號0000000000號行動電話後，於不明時間，
    在不明地點，將上開門號交與綽號「雅惠」真實姓名年籍不
    詳之成年女子。其後該綽號「雅惠」真實姓名年籍不詳之成
    年女子，果然基於詐欺取財之犯意，於97年4 月16日撥打電
    話給民眾甲○○，佯稱為天域旅遊有限公司之曾淑貞，因甲○○中了港幣23萬元，但必須繳交保證金才有辦法領取，並
    要求甲○○撥打上開遠傳電信門號求證，甲○○撥打上開遠
    傳電信門號確認無誤，因而信以為真，遂依指示匯款新台幣
    （下同）5 萬5,200 元至黃威翰（已另案偵辦）之台中商業
    銀行太平分行帳戶內。嗣甲○○發現有異，報警循線查獲。
    (二)案經台中縣警察局太平分局報告臺灣台中地方法院檢察署
    呈請臺灣高等法院檢察署令移臺灣屏東地方法院檢察署偵辦
    。(三)因認被告乙○○涉犯刑法第30條第1 項、第339 條第1
    項之幫助詐欺取財罪嫌。
二、按犯罪事實應依證據認定之，無證據不得認定犯罪事實；不
    能證明被告犯罪，應諭知無罪之判決。刑事訴訟法第154 條
    第2 項、第301 條第1 項定有明文。又刑事訴訟法第161 條
    已於民國91年2 月8 日修正公布，其第1 項規定：檢察官就
    被告犯罪事實，應負舉證責任，並指出證明之方法。因此，
    檢察官對於起訴之犯罪事實，應負提出證據及說服之實質舉
    證責任。倘其所提出之證據，不足為被告有罪之積極證明，
    或其指出證明之方法，無從說服法院以形成被告有罪之心證
    ，基於無罪推定之原則，自應為被告無罪判決之諭知，最高
    法院92年台上字第128 號判例參照。
三、本件公訴人認被告乙○○涉有前開幫助詐欺罪嫌，係以證人
    丙○○之證述、被害人甲○○之指訴暨有遠傳電信門號之雙
    向通聯調閱查詢單、行動電話基本資料在卷可稽，為其主要
    論據。訊據上訴人即被告（下稱被告）固供承有申請辦理行
    動電話門號之事實，惟堅詞否認有何幫助詐欺取財之犯行，
    辯稱：伊於97年3 、4 月間，透過友人丙○○介紹認識綽號
    「雅惠」之女子，該名「雅惠」之女子拜託伊申辦手機門號
    ，表示係為增加其業績，並願支付伊2 千元之報酬，辦好後
    要伊到丙○○處拿手機門號卡，但伊還未去向丙○○拿取門
    號卡之前，就已接到台中縣警察局的通知，伊就不願意去拿
    門號卡了。伊並不知道上開手機門號係被人持以詐騙使用等
    語。
四、按被告以外之人於審判外之陳述，雖不符前四條之規定，而
    經當事人於審判程序同意作為證據，法院審酌該言詞陳述或
    書面陳述作成時之情況，認為適當者，亦得為證據，刑事訴
    訟法第159 條之5 第1 項定有明文。本件被告於本院準備程
    序時，已表示對下列所引證據屬被告以外之人在審判外陳述
    之傳聞證據部分，均同意作為證據。本院斟酌上開證據並無
    違法取得之情事，亦無證明力明顯過低之情形，認為作為本
    件被告乙○○認定犯罪有無之證據亦屬適當，是均得採為本
    件論斷之證據。
五、經查：
  (一)、上開門號0000000000號行動電話係登記被告乙○○為持機
      人，而某不詳姓名之詐欺集團成員撥打電話予被害人甲○○，佯稱被害人中獎，且為取信於被害人，復要求被害人
      撥打上開被告名義申辦之0000000000號行動電話，向自稱
     「 潘建民」之人求證，致被害人撥打上開門號求證後，陷
      於錯誤，誤信自己確實中獎，而依該詐欺集團成員之指示
      ，匯款5 萬5,200 元至黃威翰名義設立之上開帳戶內等事
      實，業據證人即被害人甲○○於警詢證述明確，復有匯出
      匯款申請書、上開黃威翰之台中商業銀行太平分行帳戶開
      戶基本資料及交易明細資料、遠傳電信函覆之門號000000
      0000號之行動電話服務申請書及行動電話號碼可攜服務申
      請書、通聯調閱查詢單及通聯紀錄各1 份附卷可稽（見警
      卷第5 、6 、11至16頁、第23頁背面、原審卷第21、21-1
       頁） ，是上開行動電話門號確係被告名義所申請，且被
      某不詳姓名之詐欺集團成員用以施用詐術詐取被害人財物
      之事實固堪認定。
  (二)、雖被告關於如何申辦本件手機門號之辯解，自警詢至本院
      審理中歷次所供均有差異不一，其於警詢時辯稱：上開門
      號係其朋友說要做業績，叫我把證件給他，由他替我申請
      ，至今我朋友都沒有將我申辦的電話SIM 卡給我，替我申
      辦電話之人之年籍我不知道，只知道綽號叫「南仔」，住
      屏東縣枋寮鄉，地址、電話不詳，他來找我時，說要做業
      績而申辦的（見警卷第3 頁背面），於偵訊時卻辯稱：門
      號是我的朋友丙○○（40年8 月18日生，住枋寮鄉○○村
      ○○○路109 巷5 號）介紹他的朋友幫我辦的，丙○○說
      他的朋友在辦手機，如果我要辦手機可以去找他朋友，他
      的朋友到我家拿我的身分證等資料去辦，他朋友是女的，
      叫「阿惠」，我辦了之後一直沒有下來，我有問丙○○，
      他說他朋友會去他那裡等語（見偵卷第4 頁），於原審中
      辯稱：我認識「南仔」，「南仔」就是丙○○，我跟丙○○一起出去玩，他問我有沒有手機，我說沒有，他問我要
      不要辦，我說我已經1 、2 年沒有手機，他問我要不要辦
      門號，我說好，我那時候只想辦門號，沒有想辦手機，後
      來是「小惠」來找我，我跟她說我要去買易付卡，但「小
      惠」一直跑到我家要我辦門號，他說是為增加業績，我就
      同意，警察通知我去作筆錄後，我知道出事了才去找丙○○。「小惠」說手機辦好後會寄放在丙○○那邊，一星期
      後我去問丙○○有無拿到，他說沒有，過幾天警察就傳我
      去問等語（見原審卷第14頁背面、第35頁），於本院審理
      時又辯稱：伊友人丙○○介紹該綽號「雅惠」之女子來找
      伊，說伊申辦手機門號可付給伊2 千元報酬，她辦手機是
      為增加業績，並說辦好之後請伊至丙○○處拿取手機SIM
      卡，後來伊並沒有拿到該門號手機SIM 卡等語（本院卷第
      20、21、30頁）。惟觀之被告歷次之供述，其係經由丙○○介紹而委由綽號「雅惠（或小惠）」不詳姓名之女子申
      辦上開行動電話門號，該名「雅惠（或小惠）」之女子並
      告知手機門號申辦好之後，要被告至丙○○處拿取手機門
      號SIM 卡，並非申辦取得手機門號後，將該門號交予真實
      姓名年籍不詳之其他人。且被告確係委由綽號「雅惠（或
      小惠）」之女子申辦手機門號，惟並未取得該手機門號
      SIM 卡等情亦經證人丙○○在原審中證述明確（原審卷第
      33至34頁），另97年4 月9 日確有以被告名義向遠傳電信
      公司申辦門號0000000000號行動電話乙節，並有遠傳電信
      公司行動電話服務申請書1 份在卷可稽。堪認被告係委由
      「雅惠（或小惠）」之女子向遠傳電信公司申辦上開行動
      電話門號，且迄未取得該門號之SIM卡。
  (三)、按刑法關於犯罪之故意，係採希望主義。直接故意，須行
      為人對於構成犯罪之事實具備明知及有意使其發生之兩個
      要件；間接故意，須行為人對於構成犯罪之事實預見其發
      生，且其發生不違背行為人本意始能成立。而行為人有無
      犯罪之故意，乃個人內在之心理狀態，惟有從行為人之外
      在表徵及其行為時之客觀情況，依經驗法則審慎判斷，方
      能發現真實（最高法院88年度台上字第1421號判決參照）
      。又依一般生活經驗，申辦行動電話係供私人通訊自用，
      其私密性、專有性甚高，自不可能隨意交予他人任意使用
      。且詐騙集團為掩飾詐欺取財不法行徑，避免執法人員之
      追究處罰，經常利用他人名義申設電話行騙，藉以掩蓋犯
      罪行為之情形，業經新聞及電視等大眾傳播系統多所報導
      ，政府亦宣導民眾注意防範，固為一般人本於生活經驗及
      認識，應知悉其詳。惟本件被告乙○○係誤信為增加業績
      而委由「雅惠（或小惠）」之女子向遠傳電信公司申辦上
      開行動電話門號，且迄未取得該門號之SIM 卡，並非申辦
      取得行動電話門號後，將所申辦取得之行動電話門號交予
      他人使用，自不能逕認被告係預見將所申辦的行動電話門
      號提供給他人使用，可能幫助他人從事財產犯罪，而仍基
      於幫助他人詐欺犯罪之犯意，將所申辦取得之行動電話門
      號交予他人使用。而由被告提供身分證影本等資料委由他
      人申辦行動電話門號之行為外在表徵及其行為時之客觀情
      況，依經驗法則判斷，實難認被告可預見所申辦之行動電
      話門號，可能由詐騙集團取得而利用以行詐欺取財之犯罪
      ，自無從推斷被告有基於幫助他人詐欺犯罪之不確定故意
      。公訴意旨以被告可預見如將自己名義申辦之行動電話，
      出售或交付給身分不明之人使用，將可能遭他人利用作為
      詐欺犯罪之工具，竟仍將所申辦之行動電話門號交付予他
      人行詐欺取財犯罪行為，認被告係基於幫助他人詐欺取財
      犯罪之故意，尚屬誤會。
  (四)、綜上所述，被告前開所辯，應屬可採，從而公訴人所持之
      前開論據，均無法採為認定被告犯罪之證據；此外，復查
      無其他積極證據足資證明被告有何之幫助詐欺取財犯行，
      被告被訴幫助詐欺取財罪自屬不能證明。
六、原審未詳為推求，遽為論罪科刑之判決，即有未恰，被告執
    此聲明上訴，指摘原判決不當，為有理由，應由本院將原判
    決撤銷改判，並為被告無罪之判決。
據上論結，應依刑事訴訟法第369 條第1 項前段、第364 條、第
301條第1項，判決如主文。
本案經檢察官劉玲興到庭執行職務。
中    華    民    國    98    年    6     月    25    日
                刑事第一庭  審判長法  官  郭雅美
                                  法  官  張意聰
                                  法  官  莊崑山
以上正本證明與原本無異。
本判決不得上訴。
中    華    民    國    98    年    6     月    25    日
                                  書記官  葉淑華


司法院資訊處製作；財團法人民間司法改革基金會備份。
